【裁判字號】    90,上易,1349
【裁判日期】    900612
【裁判案由】    詐欺
【裁判全文】
臺灣高等法院刑事判決                            九十年度上易字第一三四九號
    上  訴  人  臺灣基隆地方法院檢察署檢察官
    被      告  甲○○
右上訴人因詐欺案件，不服臺灣基隆地方法院八十九年度易字第二五七號，中華民國
九十年二月九日第一審判決（起訴案號：臺灣基隆地方法院檢察署八十九年度偵緝字
第四十七號）提起上訴，本院判決如左：
    主      文
上訴駁回。
    事實及理由
一、本案經本院審理結果，認第一審判決對被告甲○○為無罪之諭知，核無不當，應
    予維持，並引用第一審判決書記載之證據及理由(如附件)。
二、檢察官依告訴人乙○○○請求上訴之意旨略以：(一)查本件係案外人基聯公司（全
    名基聯工程股份有限公司）於八十三年八月間向台電公司承攬管路預埋工程，被
    告復向基聯公司轉包部分工程，被告於八十四年六月初又將其中之土沙埋設管料
    工程轉包予上訴人。被告於承作前述工程期間，即八十三年八月十日起至八十五
    年一月廿九日止，以資金不足為由陸續向基聯公司預借工程款計新台幣（下同）
    一千三百六十一萬四千一百九十七元，明知借支之工程款已超越施工進度款，能
    向基聯公司再領取工程款之數額甚是有限，竟於八十四年六月初將前述工程轉包
    予上訴人承作，致告訴人進場施作，詎知被告竟於八十五年二月十日至八十五年
    三月廿七日（即告訴人進場施作之期間），利用告訴人之進場施作陸續向基聯公
    司繼續借支工程款達一百六十一萬元，卻簽發支票予告訴人抵償工程款，屆期支
    票竟遭退票，之後即藉口工程未驗收而未再付款。此等事實於公訴人偵查時事證
    即已明確，與「罪疑利益歸被告」，「被告無自證無罪之義務」，毫無關係，合
    先敘明。(二)被告甲○○明顯係利用告訴人之進場施作，先向基聯公司預借工程款
    ，迨借支之工程款已逾或接近該項工程驗收款時，被告即未再施作。基聯公司曾
    要求被告進場施作猶不能，究其原因是被告所領取之工程款遠超過其施作之進度
    款五百萬元，此部分事實業據證人即基聯公司之課長林豐智證述明確並有基聯公
    司會計劉秀怡所提供之對帳單在卷可憑。然原判決竟執認本件詐欺之犯意，判斷
    時點在於土沙埋設管料工程轉包予告訴人之時，公訴人不思不解，何以須以此時
   點為準。另依證人林豐智證稱被告於八十四年底即已停工，原審便推認謂：「於
    八十四年六月間（即轉包時）被告仍在施工」，其推論自是有理，唯原審疏未詳
    查，即是告訴人之進場施作，被告方可以此事實向基聯公司借支工程款，所借支
    復超過其工程應付款。原審未詳細推研被告於預支工程款他用時，是否已無意付
    款予告訴人，被告若自業主取得工程款時，便無意付款予下包，則其行為核與詐
    欺罪之構成要件相侔，豈可以一般商業行為視之，原審認事用法顯有違誤云云。
    惟訊之被告甲○○則堅決否認有認何詐欺犯行，辯稱：伊承包基聯工程股份有限
    公司轉包之工程有部分因變更設計，迄今未驗收，故亦無法請款；嗣伊因糖尿病
    導致雙眼失明無法工作，以致未能依約付款；至於涂淑女之房屋，並非其所付款
    購買，伊並無不法所意圖云云。
三、按犯罪事實應依證據認定之，無證據不得推定其犯罪事實，刑事訴訟法第一百五
    十四條定有明文。又，刑法第三百三十九條第一項詐欺罪之成立，以意圖為自己
    或第三人不法所有，以詐術使人將本人或第三人之物交付為構成要件。所謂以詐
    術使人交付，必須被詐欺人因其詐術而陷於錯誤，若其所用方法，不能認為詐術
 ，亦不致使人陷於錯誤，即不構成該罪，最高法院四十六年臺上字第二六０號復
    著有判例。經查：
  (一)被告經營之新海電企業有限公司（以下簡稱新海電公司）於民國（下同）八十三
    年八月初，自基聯工程股份有限公司轉包承作台灣電力股份有限公司（以下簡稱
    臺灣電力公司）基隆市管路預埋工程後；於同年間起即向告訴人經營之展伸工程
    行租用鏟土機、挖土機（附帶司機），從事新海電公司配管、埋管前後之挖土、
    回填工作，按日計算工資，每月結算一次，再由被告開立支票，用以給付工資；
    並非由新海電公司於八十四年六月間方將其中各種土沙埋設管料等工程，轉包予
    告訴人乙○○○所經營之展申工程行等情，業據告訴人乙○○○在本院審理中陳
    明在卷（見本院九十年五月三十一日審理筆錄）。公訴人依告訴人乙○○○請求
    上訴之意旨以：被告於八十四年六月初又將所承作基隆市管路預埋工程其中之土
    沙埋設管料工程轉包予告訴人等語，顯係誤認，合先敘明。
  (二)被告經營之新海電公司承作臺灣電力公司基隆市管路預埋工程後，既係自八十三
    年間起即向告訴人經營之展伸工程行租用鏟土機、挖土機（附帶司機），從事挖
    土、回填工作，且係按日計算工資，每月結算一次，給付工資之支票亦均無問題
    （參見原審卷第三十八頁、第三十九頁付款簽收簿）；則在持續數月之後於八十
    四年六月間，被告承續前數月以來之租用機具從事挖土、回填工作之關係，繼續
    租用展伸工程行之鏟土機、挖土機，從事新海電公司配管、埋管前後之挖土、回
    填工作，自難認係詐術之施用。
  (三)再查，被告承包案外之康寧街管路工程嗣已完工，然因牽涉臺灣電力公司變更設
    計問題，工程款八百六十二萬六千七百五十六元，基聯工程股份有限公司尚未付
    款等情，據其提出承諾書、配電工程進度表、工程金額表、更改設計呈核單、及
    基聯公司工程款核算表各一紙附卷足稽（見原審卷第八十三頁至第九十頁）。又
    查，告訴人亦供陳渠提供機具為被告施作挖土、回填，已領取：八十三年八月十
    日二十二萬元、八十三年十月十日十四萬四千元、八十三年十二月二十五日九萬
    四千五百元、八十四年四月十日十三萬六千元、八十四年五月十日十三萬一千七
    百元、八十四年六月十日十一萬八千六百元、八十四年九月十日二十一萬二千三
    百元；僅剩八十四年十月九日九萬一千元、八十四年十一月九日十七萬六千五百
    元、八十四年十二月十一日十一萬五千六百元三筆未付（見原審卷第八十一頁；
    另一筆八十三年九月十日三十四萬三千六百十二元，告訴人雖否認收受；惟其供
    述核與告訴意旨所稱：被告簽立面額共計三十八萬三千一百元之支票三張，另有
    尾款七萬七千七百元未結算乙節不符，顯非實在）；果若被告心存不法所有意圖
    ，當無支付大部分之款項，而僅剩八十四年十月九日九萬一千元、八十四年十一
    月九日十七萬六千五百元、八十四年十二月十一日十一萬五千六百元三張支票不
    為支付之理。參以，被告確實因兩眼糖尿病視網膜病變，合併玻璃出血及視網膜
    剝離，於八十六年五月八日至同年月十五日，前往三軍總醫院附設民眾診療服務
    處住院手術，右眼視力無光感，左眼視力０．０二，亦有三軍總醫院附設民眾診
    療服務處診斷證明書在卷可證觀之，被告所辯：伊承包基聯工程股份有限公司轉
    包之工程有部分因變更設計，迄今未驗收，故亦無法請款；嗣伊因糖尿病導致雙
    眼失明無法工作，以致未能依約付款，伊並無不法所意圖乙節，尚可採信。自難
    以被告簽發付款之支票事後未能兌現之單純事實，即推定被告自始即有不法所有
    之意圖。
四、此外，又查無其他積極證據足認被告有公訴意旨所指之詐欺犯行，被告之犯罪尚
    屬不能證明。原審因之為告無罪之判決，核無不合。公訴人之上訴意旨執前詞指
    摘原判決不當，非有理由，應予駁回。
據上論結，應依刑事訴訟法第三百七十三條、第三百六十八條，判決如主文。
本案經檢察洪威華到庭執行職務。
中      華      民      國    九十      年      六      月     十二     日
                          臺灣高等法院刑事第十二庭
                              審判長法  官   劉  景  星
                                    法  官   陳  志  洋
                                    法  官   陳  博  志
右正本證明與原本無異。
不得上訴。
                                    書記官   陳  嘉  文
中      華      民      國     九十     年     六     月     十四       日


司法院資訊處製作；財團法人民間司法改革基金會備份。
